---
title: "XAI – Ejercicio 5: Graficos de Dependencia Parcial (PDP)"
author: "Ciencia de Datos – Metodos Agnosticos al Modelo"
date: "`r format(Sys.Date(), '%d de %B de %Y')`"
output:
  html_document:
    toc: true
    toc_depth: '2'
    df_print: paged
  pdf_document:
    toc: true
    toc_depth: 2
  word_document:
    toc: true
    toc_depth: 2
---

```{r setup, include=FALSE}
knitr::opts_chunk$set(
  echo      = TRUE,
  warning   = FALSE,
  message   = FALSE,
  fig.align = "center",
  fig.width  = 10,
  fig.height = 5
)
```

---

# Introduccion

Este informe aplica los **Graficos de Dependencia Parcial (PDP)** a dos tareas de prediccion sobre datos reales. El PDP es un metodo global de interpretabilidad agnostico al modelo que visualiza el efecto marginal de una o dos variables sobre la prediccion de un modelo previamente entrenado. Todos los modelos utilizados son **Bosques Aleatorios (Random Forests)** ajustados mediante el paquete `randomForest`.

La funcion de dependencia parcial se estima como:

$$\hat{f}_{x_S}(x_S) \approx \frac{1}{n}\sum_{i=1}^{n}\hat{f}(x_S,\, x_C^{(i)})$$

donde $x_S$ es la variable de interes y $x_C$ son el resto de variables marginalizadas sobre los datos. Para cada grafico se evalua una rejilla de **al menos 50 valores equiespaciados**. Las marcas de densidad (*rug marks*) sobre los ejes representan la distribucion empirica de las observaciones de entrenamiento, ayudando a distinguir las regiones bien respaldadas por datos de las posibles extrapolaciones.

---

# Ejercicio 1 - PDP 1D: Prediccion de Alquiler de Bicicletas

## Preparacion de Datos y Entrenamiento del Modelo

```{r ex1-setup}
# Librerias
library(randomForest)
library(ggplot2)
library(gridExtra)
library(scales)

# Carga de datos
day <- read.csv("day.csv")

# Variable dias transcurridos desde el 01/01/2011
day$days_since_2011 <- as.numeric(
  as.Date(day$dteday) - as.Date("2011-01-01")
)

# Conjunto de variables predictoras (excluir fecha, id, casual, registered)
features_bike <- c("days_since_2011", "season", "yr", "mnth", "holiday",
                   "weekday", "workingday", "weathersit",
                   "temp", "atemp", "hum", "windspeed")

train_bike <- day[, c(features_bike, "cnt")]

# Entrenamiento del Random Forest con el dataset completo (731 filas)
# Se fija la semilla para garantizar la reproducibilidad del modelo:
# el Random Forest tiene aleatoriedad interna (bootstrap y seleccion de variables)
# y queremos que los resultados sean identicos cada vez que se ejecute el codigo.
set.seed(42)
rf_bike <- randomForest(cnt ~ ., data = train_bike, ntree = 500)

cat("Random Forest - Alquiler de Bicicletas\n")
cat("OOB R2:", round(1 - rf_bike$mse[500] / var(day$cnt), 3), "\n")
```

## Funciones Auxiliares para los PDP

```{r ex1-helpers}
# Funcion generica 1D PDP: evalua el modelo sobre una rejilla de >= 50 valores
compute_pdp_1d <- function(model, feature, train_df, n_grid = 50) {
  grid_vals <- seq(min(train_df[[feature]]),
                   max(train_df[[feature]]),
                   length.out = n_grid)
  pdp_vals <- sapply(grid_vals, function(v) {
    tmp            <- train_df
    tmp[[feature]] <- v
    mean(predict(model, newdata = tmp))
  })
  data.frame(x = grid_vals, yhat = pdp_vals)
}

# Funcion de visualizacion (linea + rug, estilo diapositivas de clase)
plot_pdp_bike <- function(pdp_df, x_label, train_df, feature,
                          y_limits = c(0, 5500)) {
  ggplot(pdp_df, aes(x = x, y = yhat)) +
    geom_line(colour = "black", linewidth = 0.9) +
    geom_rug(
      data        = train_df,
      aes_string(x = feature),
      sides       = "b",
      alpha       = 0.4,
      colour      = "black",
      inherit.aes = FALSE
    ) +
    scale_y_continuous(limits = y_limits,
                       breaks = seq(0, 5000, by = 1000)) +
    labs(x = x_label, y = "Numero predicho de alquileres de bicicletas") +
    theme_bw(base_size = 11) +
    theme(panel.grid.minor = element_blank())
}
```

## Resultados

```{r ex1-plots, fig.height=8, fig.width=10}
# Calcular los cuatro PDP 1D (50 puntos de rejilla cada uno)
pdp_days <- compute_pdp_1d(rf_bike, "days_since_2011", train_bike)
pdp_temp <- compute_pdp_1d(rf_bike, "temp",            train_bike)
pdp_hum  <- compute_pdp_1d(rf_bike, "hum",             train_bike)
pdp_wind <- compute_pdp_1d(rf_bike, "windspeed",       train_bike)

# Construir los graficos
p1 <- plot_pdp_bike(pdp_days, "Dias desde 2011",      day, "days_since_2011")
p2 <- plot_pdp_bike(pdp_temp, "Temperatura",          day, "temp")
p3 <- plot_pdp_bike(pdp_hum,  "Humedad",              day, "hum")
p4 <- plot_pdp_bike(pdp_wind, "Velocidad del viento", day, "windspeed")

grid.arrange(p1, p2, p3, p4, ncol = 2)
```

## Analisis

**Dias desde 2011** muestra un patron escalonado: parte de ~3 200 alquileres, se estabiliza en torno a 4 000 hasta el dia 350, y sube bruscamente hasta ~5 000-5 300 en el segundo anno. El modelo captura claramente el crecimiento interanual del servicio entre 2011 y 2012.

**Temperatura** presenta una curva saturante: los alquileres crecen desde ~3 600 en temperaturas bajas hasta un plateau de ~4 800-5 000 en temperaturas moderadas-altas (0.50-0.75), estabilizandose a partir de ahi. Las temperaturas agradables favorecen el uso, pero el beneficio adicional se agota a partir de cierto nivel.

**Humedad** tiene un efecto negativo con umbral: la curva permanece plana en torno a ~4 700 hasta humedad del 50%, momento a partir del cual cae progresivamente hasta ~3 700. La humedad solo penaliza la demanda de forma significativa cuando supera ese punto medio.

**Velocidad del viento** muestra una relacion negativa suave y uniforme: los alquileres caen de ~4 650 a ~4 100 entre el minimo y el maximo de viento observado. El impacto es moderado y sin umbrales claros, siendo la variable menos determinante de las cuatro.

---

# Ejercicio 2 - PDP 2D: Humedad x Temperatura

## Enfoque

El Random Forest se entrena con el **dataset completo (731 filas)**. Para el calculo del PDP, sin embargo, se utiliza una muestra aleatoria de **50 observaciones** para aproximar la expectativa marginal: se sustituyen las dos variables de interes en la rejilla y se promedian las predicciones sobre las filas muestreadas. `geom_tile()` representa el mapa de calor con dimensiones de tesela ligeramente ampliadas (`x 1.05`) para evitar huecos visuales. Las marcas de densidad en ambos ejes muestran donde se concentran realmente los datos.

```{r ex2-pdp, fig.height=6, fig.width=8}
# El Random Forest fue entrenado con las 731 filas completas (Ejercicio 1)
# Para el calculo del PDP se extraen 50 filas aleatorias del dataset.
# NO se fija semilla aqui: queremos que la muestra sea verdaderamente aleatoria,
# ya que el objetivo es aproximar la expectativa marginal sobre el conjunto de datos
# sin sesgar la seleccion hacia una muestra concreta y fija.
sample_idx_2d <- sample(nrow(train_bike), 50)
train_2d      <- train_bike[sample_idx_2d, ]

# Rejilla 50 x 50
hum_grid  <- seq(min(train_bike$hum),  max(train_bike$hum),  length.out = 50)
temp_grid <- seq(min(train_bike$temp), max(train_bike$temp), length.out = 50)
grid_2d   <- expand.grid(hum = hum_grid, temp = temp_grid)

# Para cada celda, sustituir hum y temp y promediar predicciones
grid_2d$yhat <- apply(grid_2d, 1, function(row) {
  tmp      <- train_2d
  tmp$hum  <- row["hum"]
  tmp$temp <- row["temp"]
  mean(predict(rf_bike, newdata = tmp))
})

# Tamano de tesela para evitar huecos en geom_tile
hum_step  <- (max(hum_grid)  - min(hum_grid))  / (length(hum_grid)  - 1)
temp_step <- (max(temp_grid) - min(temp_grid)) / (length(temp_grid) - 1)

# Mapa de calor 2D con distribuciones marginales (rug)
ggplot(grid_2d, aes(x = hum, y = temp, fill = yhat)) +
  geom_tile(width  = hum_step  * 1.05,
            height = temp_step * 1.05) +
  scale_fill_viridis_c(
    name   = "Alquileres\npredichos",
    option = "viridis"
  ) +
  geom_rug(
    data        = day,
    aes(x = hum, y = temp),
    sides       = "bl",
    alpha       = 0.5,
    colour      = "black",
    inherit.aes = FALSE
  ) +
  labs(
    title = "PDP 2D - Humedad x Temperatura",
    x     = "Humedad",
    y     = "Temperatura"
  ) +
  theme_bw(base_size = 12) +
  theme(panel.grid = element_blank())
```

## Interpretacion

El gradiente del mapa de calor es principalmente horizontal, lo que indica que la **temperatura domina sobre la humedad**. Las zonas amarillas (~4 500 alquileres) ocupan toda la franja de temperatura alta (>0.50) con independencia del nivel de humedad, mientras que las zonas oscuras (~3 000 alquileres) corresponden a temperaturas bajas. La humedad tiene un efecto secundario visible solo en temperaturas altas, donde valores de humedad elevados (>0.75) reducen ligeramente la demanda predicha. Las marcas de densidad muestran que los datos reales se concentran en humedades medias-altas y temperaturas moderadas, siendo las esquinas extremas del grafico zonas con menor respaldo de datos.

---

# Ejercicio 3 - PDP: Prediccion del Precio de Viviendas

## Preparacion de los Datos

El dataset de King County contiene 21 613 filas. Para mantener la computacion tratable, se extrae un **unico subconjunto aleatorio de 2 000 filas** del dataset completo. Este mismo subconjunto se utiliza tanto para entrenar el Random Forest como para calcular los PDPs.

```{r ex3-setup}
# Carga de datos
houses <- read.csv("kc_house_data.csv")

# Asegurar tipos numericos
houses$floors    <- as.numeric(as.character(houses$floors))
houses$bathrooms <- as.numeric(houses$bathrooms)

# Variables predictoras especificadas en el ejercicio
features_house <- c("bedrooms", "bathrooms", "sqft_living",
                    "sqft_lot", "floors", "yr_built")

# Subconjunto aleatorio de 2 000 filas: usado para entrenar y para los PDP.
# NO se fija semilla: la muestra es intencionadamente aleatoria para evitar
# sesgar la seleccion y representar mejor la variabilidad del dataset completo.
idx_house   <- sample(nrow(houses), 2000)
train_house <- houses[idx_house, c(features_house, "price")]

# Entrenar el Random Forest sobre el subconjunto.
# Se fija la semilla unicamente para el modelo, garantizando que el Random Forest
# produzca los mismos arboles en cada ejecucion (reproducibilidad del entrenamiento).
set.seed(42)
rf_house <- randomForest(price ~ ., data = train_house, ntree = 500)

cat("Random Forest - Precios de Viviendas\n")
cat("OOB R2:", round(1 - rf_house$mse[500] / var(train_house$price), 3), "\n")
```

## Calculo y Visualizacion de los PDP

```{r ex3-pdp, fig.height=8, fig.width=10}
# Funcion de visualizacion para precios de viviendas
plot_pdp_house <- function(pdp_df, x_label, ref_df, feature) {
  ggplot(pdp_df, aes(x = x, y = yhat)) +
    geom_line(colour = "black", linewidth = 0.9) +
    geom_rug(
      data        = ref_df,
      aes_string(x = feature),
      sides       = "b",
      alpha       = 0.4,
      colour      = "black",
      inherit.aes = FALSE
    ) +
    labs(x = x_label, y = "Precio predicho de vivienda (USD)") +
    scale_y_continuous(labels = comma) +
    theme_bw(base_size = 11) +
    theme(panel.grid.minor = element_blank())
}

# Calcular los PDP 1D usando el mismo subconjunto (50 puntos de rejilla)
pdp_bed   <- compute_pdp_1d(rf_house, "bedrooms",    train_house)
pdp_bath  <- compute_pdp_1d(rf_house, "bathrooms",   train_house)
pdp_sqft  <- compute_pdp_1d(rf_house, "sqft_living", train_house)
pdp_floor <- compute_pdp_1d(rf_house, "floors",      train_house)

# Construir los graficos
ph1 <- plot_pdp_house(pdp_bed,   "Dormitorios",       train_house, "bedrooms")
ph2 <- plot_pdp_house(pdp_bath,  "Baños",             train_house, "bathrooms")
ph3 <- plot_pdp_house(pdp_sqft,  "Superficie (sqft)", train_house, "sqft_living")
ph4 <- plot_pdp_house(pdp_floor, "Plantas",           train_house, "floors")

grid.arrange(ph1, ph2, ph3, ph4, ncol = 2)
```

## Analisis

**Dormitorios** muestra un comportamiento anomalo: parte de ~590 000 USD, cae bruscamente hasta un minimo en torno a 3-4 dormitorios (~548 000 USD), y luego sube de forma sostenida estabilizandose en ~595 000 USD a partir de 7-8 dormitorios. La caida inicial es probablemente un artefacto del modelo causado por la escasez de observaciones en valores extremos, como confirman las marcas de densidad, que se concentran entre 1 y 6 dormitorios.

**Baños** presenta una relacion positiva clara y escalonada: el precio predicho sube de ~490 000 USD con pocos banos hasta ~930 000 USD con 5-6 banos. La curva en forma de escalera es coherente con que los banos toman valores discretos. Es la variable con mayor rango de impacto en precio absoluto de las cuatro analizadas.

**Superficie (sqft)** muestra la relacion mas clara e intuitiva: crecimiento monotono desde ~370 000 USD para viviendas pequenas hasta ~1 600 000 USD para las mas grandes. El crecimiento es especialmente rapido entre 1 000 y 4 000 sqft, zona donde se concentra la mayoria de observaciones segun el rug, estabilizandose progresivamente en superficies muy grandes.

**Plantas** produce un patron escalonado debido a los pocos valores discretos que toma (1, 1.5, 2, 2.5, 3, 3.5). El precio sube de ~543 000 USD en viviendas de una planta hasta ~620 000 USD en las de 3.5 plantas, con el mayor salto entre 1 y 2 plantas. El efecto es positivo pero de menor magnitud que la superficie o los banos.

---

# Conclusiones

Los PDP han resultado eficaces en los tres ejercicios para extraer efectos interpretables a partir de modelos Random Forest:

- En la tarea de **alquiler de bicicletas**, el tiempo muestra un efecto escalonado por anno, la temperatura actua como curva saturante, la humedad penaliza solo por encima del 50% y el viento tiene un impacto negativo moderado y uniforme.
- El **PDP 2D** revela que la temperatura domina sobre la humedad: la demanda predicha depende principalmente del nivel termico, siendo el efecto de la humedad secundario y visible solo en temperaturas altas.
- En la tarea de **precio de viviendas**, la superficie es la variable mas determinante con una relacion monotona y de gran amplitud, los banos muestran el mayor impacto absoluto en precio, las plantas tienen un efecto positivo pero moderado, y los dormitorios presentan un comportamiento anomalo posiblemente ligado a la escasez de datos en valores extremos.

Una limitacion clave de los PDP es el **supuesto de independencia marginal**: cuando las variables estan correlacionadas, la evaluacion sobre la rejilla integra combinaciones que pueden no existir en la practica, distorsionando potencialmente el efecto visualizado. Para conjuntos de datos con fuertes correlaciones entre variables, los graficos de Efectos Locales Acumulados (ALE) ofrecen una alternativa mas robusta.
